【裁判字號】    90,上易,579
【裁判日期】    900320
【裁判案由】    詐欺
【裁判全文】
臺灣高等法院刑事判決                              九十年度上易字第五七九號
    上  訴  人  臺灣板橋地方法院檢察署檢察官
    被      告  甲○○
右上訴人因被告詐欺案件，不服臺灣板橋地方法院八十九年度易緝字第二八三號，中
華民國八十九年十二月二十二日第一審判決（起訴案號：臺灣板橋地方法院檢察署八
十九年度偵字第五一三七號）提起上訴，本院判決如左：
    主  文
原判決撤銷。
甲○○連續意圖為自己不法之所有，以詐術使人將本人之物交付，處有期徒刑月，
如易科罰金，以佰元折算壹日。緩刑貳年。
    事  實
一、甲○○於民國八十七年四月三十日向聯邦商業銀行股份有限公司（以下簡稱聯邦
    銀行）申請信用卡，聯邦銀行於八十七年六月二十五日核發卡號為四五七九─五
    二一四─００二六─九００五號之ＶＩＳＡ卡，信用額度為新臺幣（下同）五萬
    元。詎其取得信用卡後，明知其於八十七年六月三十日自任職之華瑞股份有限公
    司離職，已無支付消費款項之能力，竟基於意圖為自己不法之所有之概括犯意，
    自八十七年七月三日起至同年月二十二日止，先後多次持上開信用卡至金石文化
    廣場永和三店等特約商店（詳如附表所示）刷卡簽帳消費，或以信用卡向聯邦銀
    行預借現金之方式，刷卡預借現金，合計五萬零二百八十一元（其日期、金額詳
    如附表所載），利用不知情之各商店已成年之銷售人員，誤以為其有支付信用卡
    消費款項之能力而允其簽帳消費交付財物或提供服務，特約商店已成年之銷售人
    員並持其簽帳單之銀行存根聯向發卡銀行聯邦銀行請款，要求聯邦銀行先行墊付
    上開消費金額，致使聯邦銀行誤以甲○○有付款能力因陷於錯誤而如數墊付款項
    予前開特約商店。聯邦銀行對於甲○○以預借現金部分亦因陷於錯誤而逕由自動
    提款機交付其所預借之現金。嗣經聯邦銀行按月催討，甲○○均未能依約清償上
    開積欠聯邦銀行之款項，經催收無著，聯邦銀行始知受騙。
二、案經聯邦銀行訴請臺灣板橋地方法院檢察署檢察官偵查起訴。
    理  由
一、被告甲○○於檢察官偵查中、原審及本院審理時坦承確有右揭刷卡消費未付款、
    預借現金未還之事實，惟否認有詐欺之犯行，辯稱：因伊自八十七年七月份起去
    緬甸，打算返回臺灣後開始工作，同年九月份才找到工作，致使未依約清償，並
    沒有詐欺之犯意云云。惟查右揭事實，業據告訴人聯邦銀行之代理人李萊娣、郭
    佩青分別於偵查中、原審審理時指訴綦詳（見他字卷第十四、十五頁，原審易緝
    字卷第二十六頁），並有信用卡申請書、信用卡消費明細表、催收客戶紀錄表影
    本在卷可稽（見他字卷第四至六頁、第十八至二十三頁，原審卷第二十九頁）。
    且被告自八十七年六月二十五日取得上開信用卡後，旋於同年七月三日起開始持
    至特約商店刷卡消費，於七月六日開始以信用卡預借現金，於為上開消費之時被
    告已自任職之公司離職，並無工作及其他收入，存款亦僅剩餘約五千元，對於消
    費金額之每月應付最低付款款項亦無法支付等情，為其於原審八十九年十二月十
    三日審判時所承認，足見被告明知已無償債能力，猶大肆刷卡消費或預借現金，
    甚且有至泰國刷卡消費之情形（此據被告於原審八十九年十二月十三日審判時供
    明，且有附表之消費紀錄可稽），顯見其於以該信用卡消費或預借現金時，即有
    為自己不法所有之意圖甚明，是被告前開辯解，顯係卸責之詞，不足採信。
    事證已明，被告犯行洵堪認定。
二、查被告前往特約商店簽帳消費時，不論所購買者為具體財物或無形之服務，其主
    觀上均認為係以由發卡銀行先行代為墊付價款之方式，作為其清償對於特約商店
    所欠帳款之手段，不論被告將來是否會向發卡銀行償付帳款，各特約商店均能自
    發卡銀行取得款項，是被告於簽帳消費時主觀上當無詐取特約商店財物之犯意，
    而各該特約商店於接受被告持卡消費時，只不過係同意由發卡銀行承擔被告因消
    費而對該特約商店所負之價金債務而已，在整個交易過程中，各該特約商店均係
    為自己之利益而從事於交易活動，是無從使各該特約商店立於發卡銀行之使用人
    或代理人之地位，而認為係發卡銀行授權或指示各特約商店將財物或服務交付予
    被告，因而縱所交付者為財物，亦難認被告係詐取發卡銀行之使用人之財物，從
    而被告佯稱有資力而向特約商店刷卡消費，利用不知情之特約商店向發卡銀行請
    款，使銀行陷於錯誤而如數墊付款項，係犯刑法第三百三十九條第一項之詐欺取
    財罪。被告先後多次詐欺取財犯行，時間緊接，構成要件相同，顯係基於概括犯
    意反覆為之，應依連續犯規定論以一罪，並依法加重其刑。又其利用不知情之特
    約商店成年之銷售人員向發卡銀行詐欺取財部分，被告係間接正犯。公訴人雖未
    就被告利用不知情之特約商店人員向發卡銀行請款，使銀行陷於錯誤而如數墊付
    款項，為間接正犯之部分事實，予以認定，惟公訴人已在事實欄內論及被告以上
    開方式使各商店陷於錯誤而讓其簽帳消費，此部分業已起訴；又被告於泰國消費
    部分，因泰國特約商店向聯邦銀行請求並已受付款，聯邦銀行所在地亦為犯罪地
    之一，顯非單純在國外犯罪，均附此敘明。
三、原審據以論罪科刑，固非無見。惟查刑法第四十一條原規定「犯最重本刑為三年
    以下有期徒刑以下之刑之罪，而受六月以下有期徒刑或拘役之宣告，因身體、教
    育、職業或家庭之關係，執行顯有困難者，得以一元以上三元以下折算一日，易
    科罰金。」，詐欺罪係最重本刑為五年以下有期徒刑之刑之罪，本不在得易科罰
    金之列。惟該條業於九十年一月十日修正公布為「（第一項）犯最重本刑為五年
    以下有期徒刑以下之刑之罪，而受六個月以下有期徒刑或拘役之宣告，因身體、
    教育、職業、家庭之關係或其他正當事由，執行顯有困難者，得以一元以上三元
    以下折算一日，易科罰金。但確因不執行所宣告之刑，難收矯正之效，或難以維
  持法秩序者，不在此限。（第二項）併合處罰之數罪，均有前項情形，其應執行
    之刑逾六月者，亦同。」該修正條文於同月十二日生效，足見本件被告犯罪後，
    法律業已變更，且修正後之法律有利於被告，原審未及依刑法第二條第一項前段
    規定比較刑法第四十一條新舊法律之規定，就所宣告之有期徒刑四月，未諭知得
    易科罰金及其折算標準，尚有未洽。檢察官上訴意旨執此指摘原判決不當，為有
    理由，自應由本院予以撤銷改判。爰審酌被告犯罪之動機、目的、手段、詐欺取
    財之數額、所生損害及被告犯罪後之態度等一切情狀，量處如主文第二項所示之
    刑，並諭知易科罰金之折算標準。被告於八十年間因詐欺罪經臺灣板橋地方法院
    判處有期徒刑十月，嗣依中華民國八十年罪犯減刑條例減為有期徒刑五月，於八
    十年五月十八日羈押折抵刑期期滿執行完畢，有本院被告全國前案紀錄表一份在
    卷足憑，是其雖曾受有期徒刑之執行完畢，惟五年以內未再受有期徒刑以上刑之
    宣告，其因一時失慮，致罹刑典，事後已與告訴人聯邦銀行達成和解，此據告訴
    人之代理人郭佩青於原審八十九年十二月十三日審判時陳明（見原審易緝字卷第
    二六頁），認經此刑之宣告後，應知警惕而無再犯之虞，本院因認暫不執行為適
    當，予以宣告緩刑二年，用啟自新。
據上論斷，應依刑事訴訟法第三百六十九條第一項前段、第三百六十四條、第二百九
十九條第一項前段，刑法第二條第一項前段、刑法第五十六條、第三百三十九條第一
項、第四十一條第一項前段、第七十四條第二款，罰金罰鍰提高標準條例第一條前段
、第二項，判決如主文。
本案經檢察官林炳雄到庭執行職務。
中      華      民      國    九十      年      三      月     二十     日
                              臺灣高等法院刑事第三庭
                                  審判長法  官  張  連  財
                                        法  官  張  傳  栗
                                        法  官  李  英  勇
右正本證明與原本無異。
不得上訴。
                                        書記官  倪  淑  芳
中      華      民      國    九十      年      三      月    二十一    日
附錄本案論罪科刑法條全文：
刑法第三百三十九條
意圖為自己或第三人不法之所有，以詐術使人將本人或第三人之物交付者，處五年以
下有期徒刑、拘役或科或併科一千元以下罰金。
以前項方法得財產上不法之利益或使第三人得之者亦同。
前二項之未遂犯罰之。


司法院資訊處製作；財團法人民間司法改革基金會備份。
